【裁判字號】    95,交易,372
【裁判日期】    951114
【裁判案由】    過失傷害
【裁判全文】
臺灣板橋地方法院刑事判決             95年度交易字第372號
公  訴  人  臺灣板橋地方法院檢察署檢察官
被      告  乙○○
上列被告因過失傷害案件，經檢察官提起公訴（95年度偵字第15
901 號），本院判決如下：
    主  文
乙○○因過失傷害人，處有期徒刑參月，如易科罰金，以參佰元
折算壹日。
    事  實
一、乙○○於民國95年3 月17日晚上9 時20分許，駕駛車號EQ-9
    825 號自小客車，在臺北縣板橋市○○路111 號前之騎樓，
    正由騎樓朝廣權路方向倒車，理應注意汽車倒車時，應顯示
    倒車燈光或由駕駛人表示左臂平伸，以手掌向後並前後擺動
    之手勢後，謹慎緩慢後倒，並應注意其他車輛及行人，而依
    當時情形，天候陰，現場為夜間有照明設施之市區○○○○
    道路、無缺陷、無障礙物，視距良好等情形，並無不能注意
    之情事，竟疏於注意即貿然倒車，適有甲○○騎乘車號CF5-
    978 號重型機車，沿廣權路往信義路方向行駛，行經該處時
    ，閃避不及，乙○○駕駛之自小客車之車輛右後方因而撞擊
    甲○○騎乘之重型機車之車頭部分，致甲○○當場人車倒地
    ，受有右膝挫傷併髕骨骨折、右肩挫傷之傷害。乙○○於肇
    事後，在犯罪未被有偵查權之機關或公務員發覺前，留在現
    場並主動向據報前來處理之員警表明係肇事者而自首，並聽
    受裁判。
二、案經被害人甲○○訴由臺北縣政府警察局板橋分局報請臺灣
    板橋地方法院檢察署檢察官偵查起訴。
    理  由
甲、證據能力部分：
一、證人即告訴人甲○○於偵查中檢察官訊問時之言詞陳述，雖
    屬被告以外之人於審判外之言詞陳述，惟檢察官於偵訊前已
    踐行具結程序，此觀偵訊筆錄所載及所附證人結文甚明，合
    於法定要件，而上開證人係成年人，有完足之觀察、記憶及
    陳述能力，檢察官亦無任何違法取供情事，其所為之證述顯
    係出於自由意志，可信性極高，復查無「顯有不可信之情況
    」，依刑事訴訟法第159 條之1 第2 項規定，為傳聞證據之
    例外，有證據能力。
二、次按被告以外之人於審判外之陳述，雖不符前4 條之規定，
    而經當事人於審判程序同意作為證據，法院審酌該言詞陳述
    或書面陳述作成時之情況，認為適當者，亦得為證據。當事
    人或辯護人於法院調查證據時，知有第159 條第1 項不得為
    證據之情形，而未於言詞辯論終結前聲明異議者，視為有前
    項之同意。刑事訴訟法第159 條之5 定有明文。本案被告於
    準備程序中對於檢察官所提各項證據方法之證據能力均表示
    「沒意見，同意有證據能力」，且本案言詞辯論終結前，被
    告並未爭執被告以外之人於審判外（如證人即告訴人甲○○
    於警詢時）之言詞陳述或書面陳述（如後述之道路交通故調
    查報告表(一)、(二)、現場圖、台北縣政府警察局板橋分局道路
    交通事故肇事人自首情形紀錄表，及龍生診所診斷證明書、
    亞東紀念醫院診斷證明書、臺灣省臺北縣區車輛行車事故鑑
    定委員會函等書證），無證據能力，揆諸上開規定，應認被
    告已同意上開各該證據方法得作為證據，而本院審酌上開各
    該證據均非非法取得之證據，並無證據力明顯過低之情形，
    復經本院於審判期日就上開證據依法進行調查、辯論，依法
    自有證據能力，合先敘明。
乙、實體部分：
一、訊據被告乙○○固坦承於前揭時、地倒車與告訴人即被害人
    甲○○發生擦撞，並致被害人受傷之事實，惟矢口否認有何
    過失傷害人之犯行，辯稱：係被害人駕車自後撞擊伊車，伊
    應無過失云云。經查，上開犯罪事實，業據被害人甲○○於
    警詢時及偵查中以證人身分具結後指訴歷歷，並有道路交通
    事故現場圖及草圖1 件、道路交通事故調查報告表（一）（
    二）計2 件、現場及車損照片12幀各在卷可稽（附於臺灣板
    橋地方法院檢察署95年度偵字第15901 號偵查卷宗第6 至9
    頁、第26至31頁）。按汽車倒車時，應顯示倒車燈光或由駕
    駛人表示左臂平伸，手掌向後並前後擺動之手勢，道路交通
    安全規則第91條第5 款定有明文，被告為考領有合格駕駛執
    照之人，對此自應知之甚詳，且依卷附現場照片、道路交通
    事故調查報告表所載，肇事當時並無不能注意之情事，其竟
    疏未注意，則被告對本件事故之發生應有過失甚明，是被告
    上開所辯顯係事後卸責之詞，不足採信。又本件交通事故發
    生之原因經請臺灣省臺北縣區車輛行車事故鑑定委員會鑑定
    ，認被告駕駛自小客車，違規停車後倒車起駛，駛入道路未
    注意未讓行進中車輛先行，為肇事原因，而告訴人駕駛普通
    重型機車，無肇事因素，此有臺灣省臺北縣區車輛行車事故
    鑑定委員會95年7 月28日北縣鑑字第0955181066號鑑定意見
    書函文1 件在卷可參（附於上開偵查卷宗第46至48頁）；而
    被害人因本件車禍受有右膝挫傷併髕骨骨折、右肩挫傷之傷
    害乙情，亦有亞東紀念醫院診斷證明書、龍生診所診斷證明
    書各1 件在卷可憑（附於同上偵查卷宗第22、23頁），從而
    ，被告未遵守交通安全規定，違規倒退以致肇事，使被害人
    受有前揭傷害，被告之過失行為與被害人所受傷害間，顯有
    相當因果關係。本案事證明確，被告犯行洵堪認定，應予依
    法論科。
二、按行為後法律有變更者，適用行為時之法律。但行為後之法
    律有利於行為人者，適用最有利於行為人之法律，刑法第2
    條第1 項定有明文（刑法第2 條係規範行為後法律變更所生
    新舊法律比較適用之準據法，是刑法第2 條本身雖經修正，
    但該條文既屬適用法律之準據法，本身尚無比較新舊法之問
    題，應逕適用裁判時之刑法第2 條規定以決定適用之刑罰法
    律）。又比較時應就罪刑有關之共犯、未遂犯、想像競合犯
    、牽連犯、連續犯、結合犯，以及累犯加重、自首減輕暨其
    他法定加減（如身分加減）與加減例等一切規定，綜其全部
    罪刑之結果而為比較。（最高法院95年第8 次刑事庭會議決
    議參照）。查被告行為後，刑法第33條第5 款有關罰金之最
    低數額、第62條有關自首、第41條有關易科罰金等規定，業
    於94年2 月2 日修正公布，刑法施行法亦於95年6 月14日修
    正增訂第1 條之1 （有關罰金之最高數額），並均自95 年7
    月1 日起施行，茲就比較情形分述如下：
  (一)刑法第33條第5 款有關罰金之最低數額部分，刑法分則編各
    罪所定罰金之貨幣單位原為銀元，修正前刑法第33條第5 款
    規定：「罰金：（銀元）1 元以上」，而銀元與新臺幣間之
    折算，依現行法規所定貨幣單位折算新臺幣條例規定，以銀
    元1 元折算新臺幣3 元；修正後刑法第33條第5 款則規定：
    「罰金：新臺幣1,000 元以上，以百元計算之」；經比較修
    正前、後之規定，修正後刑法第33條第5 款所定罰金之最低
    數額，較之修正前提高，自以修正前刑法第33條第5 款規定
    有利於被告。
  (二)刑法施行法第1 條之1 有關罰金之最高數額部分，修正刑法
    係自95年7 月1 日起施行，在此之前，刑法分則編有關罰金
    之貨幣單位係銀元（銀元與新臺幣之折算比例為一比三），
    ，且依刑法分則編應處罰金者，應適用罰金罰鍰提高標準條
    例第1 條、第5 條規定，就72年6 月26日前修正之刑法條文
    ，罰金數額提高2 至10倍，其後修正者則不提高倍數；而修
    正刑法施行後，因刑法第33條第5 款所定罰金之貨幣單位，
    經修正為新臺幣後，刑法分則各罪所定罰金之貨幣單位亦應
    配合修正為新臺幣，為使刑法分則編各罪所定罰金之最高數
    額與刑法修正前趨於一致，乃增訂刑法施行法第1 條之1 ：
    「中華民國94年1 月7 日刑法修正施行後，刑法分則編所定
    罰金之貨幣單位為新臺幣。94年1 月7 日刑法修正時，刑法
    分則編未修正之條文定有罰金者，自94年1 月7 日刑法修正
    施行後，就其所定數額提高為30倍。但72年6 月26日至94年
    1 月7 日新增或修正之條文，就其所定數額提高為3 倍」，
    亦即，自95年7 月1 日起，刑法分則編所定罰金之貨幣單位
    ，由原來之銀元改為新臺幣，且於94年1 月7 日刑法修正時
    （94年1 月7 日係立法院三讀通過之日期），刑法分則編未
    修正之條文定有罰金者，復未於72年6 月26日至94年1 月7
    日修正或新增，自95年7 月1 日起，有關罰金之數額提高為
    30倍。本案被告係犯刑法第284 條第1 項前段之過失傷害罪
    ，該罪有罰金刑之處罰，且該條文於94年1 月7 日刑法修正
    時未經修正，亦未於72年6 月20日至94年1 月7 日間修正過
    ，依增訂刑法施行法第1 之1 條之規定，其罰金以新臺幣為
    單位，數額應提高30倍。此與修正前之罰金以銀元為單位，
    適用罰金罰鍰提高標準條例第1 條規定，應提高10倍，再經
    折算為新臺幣（銀元與新臺幣之折算比例為一比三），換算
    結果，亦為30倍。從而，刑法分則編各罪所定罰金刑之最高
    數額，於上開規定修正後並無不同，對被告而言，並無不利
    。
  (三)刑法第62條有關自首之規定，行為時即修正前刑法第62條規
    定：「對於未發覺之罪自首而受裁判者，減輕其刑。但有特
    別規定者，依其規定」；裁判時即修正後刑法第62條則規定
    ：「對於未發覺之罪自首而受裁判者，得減輕其刑。但有特
    別規定者，依其規定」，亦即，由修正前之減輕其刑，修正
    為「得」減輕其刑，自屬法律有變更，經比較修正前、後之
    規定，以修正前之規定，較有利於被告。
  (四)刑法第41條有關易科罰金之規定，行為時即修正前刑法第41
    條第1 項前段規定：「犯最重本刑為5 年以下有期徒刑以下
    之刑之罪，而受6 個月以下有期徒刑或拘役之宣告，因身體
    、教育、職業、家庭之關係或其他正當事由，執行顯有困難
    者，得以1 元以上3 元以下折算1 日，易科罰金」，而被告
    行為時之易科罰金折算標準，依修正前罰金罰鍰提高標準條
    例第2 條前段（現已刪除）規定，就其原定數額提高為100
    倍折算1 日，則被告行為時之易科罰金折算標準，應以銀元
    300 元折算1 日，經折算為新臺幣後，應係以新臺幣900 元
    折算為1 日。裁判時即修正後刑法第41條第1 項前段則規定
    ：「犯最重本刑為5 年以下有期徒刑以下之刑之罪，而受6
    個月以下有期徒刑或拘役之宣告者，得以新臺幣1,000 元、
    2,000 元或3,000 元折算1 日，易科罰金」，比較修正前、
    後之易科罰金折算標準，以行為時即修正前之規定，較有利
    於被告。
  (五)綜合上述各條文修正前、後之比較，可知修正前、後之規定
    ，就罰金之最高數額（即刑法施行法第1 條之1 ）部分，對
    被告並無不利，惟修正後之罰金最低數額及易科罰金之折算
    標準，均較修正前提高，且自首之規定由修正前之應減輕其
    刑修正為得減輕其刑，修正後之規定均顯然不利於被告，揆
    諸前揭最高法院決議所揭示之罪刑綜合比較原則，依刑法第
    2 條第1 項前段規定，應整體適用行為時即修正前之規定。
三、核被告所為，係犯刑法第284 條第1 項前段過失傷害罪。被
    告於車禍發生後，在犯罪未被有偵查權之機關或公務員發覺
    前，留在現場並主動向據報前來處理之員警表明係肇事者而
    自首，願接受裁判之情，有臺北縣政府警察局板橋分局道路
    交通事故肇事人自首情形紀錄表1 紙附卷可稽（見偵查卷第
    25頁），符合自首要件，經比較新舊法，應依修正前之刑法
    第62條前段規定，減輕其刑。爰審酌被告之素行紀錄（有臺
    灣高等法院被告全國前案紀錄表1 件可按）、過失之程度、
    所生之危害、犯罪後仍否認犯行未與被害人達成和解並賠償
    損害等一切情狀，量處如主文所示之刑（依最高法院95年度
    第8 次刑事庭會議決議六、(一)之意旨，新法第57條之規定，
    為法院就刑之裁量審認標準見解之明文化，非屬法律之變更
    ，無新舊法比較適用之問題），並經比較新舊法，依修正前
    刑法第41條第1 項前段、修正前罰金罰鍰提高標準條例第2
    條規定，諭知易科罰金之折算標準，以資懲儆。
據上論斷，應依刑事訴訟法第299 條第1 項前段，刑法第2 條第
1 項前段、第284 條第1 項前段、修正前刑法第62條前段、第41
條第1 項前段，罰金罰鍰提高標準條例第1 條前段、修正前罰金
罰鍰提高標準條例第2 條，判決如主文。
本案經檢察官朱立豪到庭執行職務。
中    華    民    國    95    年    11    月    14    日
                      交通法庭  審判長法  官  連育群
                                      法  官  曾正耀
                                      法  官  吳幸娥
以上正本證明與原本無異
如不服本判決應於送達後10日內向本院提出上訴狀
                                      書記官  洪惠玲
中    華    民    國    95    年    11    月    15    日
附錄本案論罪科刑法條全文：
刑法第284 條
因過失傷害人者，處六月以下有期徒刑、拘役或五百元以下罰金
。致重傷者，處一年以下有期徒刑、拘役或五百元下罰金。
從事業務之人，因業務上之過失傷害人者，處一年以下有期徒刑
、拘役或一千元以下罰金。致重傷者，處三年以下有期徒刑、拘
役或二千元以下罰金。


司法院資訊處製作；財團法人民間司法改革基金會備份。
